【裁判字號】    95,台上,1334
【裁判日期】    950316
【裁判案由】    偽造文書
【裁判全文】
最高法院刑事判決            九十五年度台上字第一三三四號
    上  訴  人  甲○○
                        巷82.
    自訴代理人  黃呈利律師
    被      告  乙○○
上列上訴人因自訴被告偽造文書案件，不服台灣高等法院台中分
院中華民國九十四年十一月二十九日第二審更審判決（九十四年
度重上更(三)字第四二號，自訴案號：台灣台中地方法院八十六年
度自字第七三二號），提起上訴，本院判決如下：
    主  文
上訴駁回。
    理  由
一行使偽造私文書部分：
按刑事訴訟法第三百七十七條規定，上訴於第三審法院，非以判
決違背法令為理由，不得為之。是提起第三審上訴，應以原判決
違背法令為理由，係屬法定要件。如果上訴理由狀並未依據卷內
訴訟資料，具體指摘原判決不適用何種法則或如何適用不當，或
所指摘原判決違法情事，顯與法律規定得為第三審上訴理由之違
法情形，不相適合時，均應認其上訴為違背法律上之程式，予以
駁回。本件上訴人即自訴人甲○○上訴意旨略稱：(一)、本院九十
四年度台上字第一０八三號刑事判決發回意旨認原審應行調查之
事項即：上訴人如同意系爭房地產過戶予被告乙○○，何以於一
年後又寄存證信函表示未同意辦過戶之事？被告於收受存證信函
後，為何未函覆表明無偽造文書之事？上訴人當時何以未提告訴
，而遲至離婚後之民國八十六年始提起本件自訴？何以被告於八
十年七月二十九日又同意將房屋產權之半數給上訴人？被告何以
於八十一年五月二十九日又願支付上訴人新台幣（下同）五百萬
元？當時該房地產之市價為何？為何係支付五百萬元？上訴人所
提被告與張翠玲之對話錄音及上訴人與被告之對話錄音，其錄音
帶之女聲為何為「疑似」被告之聲音？是否確為被告之聲音？原
審未予調查，原判決就上開事項之理由說明，與原審法院更(二)審
判決內容相同，有調查未盡及判決不備理由之違法。(二)、上訴人
雖於七十七年二月十一日由台中市北屯區遷居台中市北區，然並
未至台中市北區戶政事務所申請印鑑登記，因此，上訴人之認知
是印鑑證明仍在台中市北屯區戶政事務所，故系爭未載日期之委
託書固記載「此致北屯區戶政事務所」，亦無從推斷係上訴人於
七十七年二月十一日之前書立，更無從推定上訴人必然在系爭房
地產所有權移轉登記之七十六年七月十六日前授權被告申請印鑑
證明及用以辦理系爭房地產所有權之移轉登記，原判決竟為此認
定，有不依證據認定事實之違法。又被告於八十二年三月十五日
以系爭房地設定最高限額一千二百萬元之抵押權，而兩造於八十
一年五月二十九日簽訂之離婚協議書記載被告應給付上訴人五百
萬元，該金額恰約為抵押權設定額度之二分之一，足見被告應給
付上訴人之五百萬元，係換取系爭房地產完整所有權之代價，是
原判決認該五百萬元之約定與本案無關，亦有不依證據判決之違
法。(三)、被告與上訴人於七十七年五月三十一日之對話錄音帶，
其內容有被告親口承認其偽造系爭不動產移轉登記相關文書之陳
述，該錄音帶之女聲聲紋業經法務部調查局鑑定與被告之聲紋相
同。又被告與張翠玲之對談錄音中已明白表示：「像我要偷領我
先生這樣啦……」等語，顯然是對已發生之事實而為陳述，指導
張女學習其手法，原判決不採錄音帶內容之證據，竟謂被告係出
於指導張翠玲，而為譬諭、假設至明，及被告與上訴人之對話中
已否認有偽造文書，不得執錄音帶為不利被告之認定云云，亦有
不依證據判決或判決理由不備之違法等語。
惟查證據之取捨、證據證明力之判斷及事實有無之認定，為事實
審法院之職權，苟其取捨、判斷與認定，並不違背論理法則及經
驗法則，即不容任意指為違法，而執為第三審適法之上訴理由。
本件原判決以被告自始否認有何偽造文書犯行，辯稱：系爭台中
市○○路六三四號房屋及坐落基地持分係經上訴人之同意，移轉
登記為被告所有，上訴人因而出具委託書委託被告請領印鑑證明
書，再完成所有權移轉登記等語。而經查：上訴人曾出具未載日
期之委託書載明：「本人因公務煩（繁）忙，委託妻乙○○代領
印鑑證明書乙份，此致北屯區戶政事務所，委託人甲○○」等字
，並於簽名之下加按指印，此業據上訴人供承在卷。關於上訴人
出具該委託書之時間及原因，上訴人雖指稱係於八十年間要被告
將系爭房屋過戶回來而出具等語，但上訴人及被告原住台中市○
○區○○里○○街六十一巷十弄七號，於七十七年二月十一日遷
住台中市○區○○里○○路六三四號，系爭委託書如係八十年間
出具，上訴人應無在委託書上寫「此致北屯區戶政事務所」之理
。上訴人另稱出具系爭委託書係要購買另戶房屋之用云云，然購
買房屋者於辦理產權登記時無庸提出印鑑證明，故其指述均與事
實不符，為不足取。上訴人於第一審自承於七十六年間即與案外
人趙淑惠交往之事實，被告亦辯稱七十六年四月二十九日發現上
訴人拍攝趙淑惠之裸照，乃與上訴人爭吵等語，另參以上訴人於
七十六年六月二十二日有與被告簽訂關於上訴人與趙淑惠斷絕私
交之協議書；上訴人與被告於八十一年五月二十九日簽具之離婚
協議書之第七條約定「標的坐落於台中市○○路六三四號房屋一
棟，所有權人為乙○○，全權歸屬女方所有，惟女方應支付男方
新台幣五００萬元」，雙方八十五年二月二十八日簽具之和解書
第二條但書約定「但原來乙方（乙○○）名下之財產使用收益全
歸乙方自行處分」，上訴人均承認系爭房屋所有權人為被告等事
證，足見被告所辯伊於七十六年四月二十九日見上訴人與趙淑惠
有婚外情，乃與上訴人爭吵，並要上訴人將系爭房地產登記予伊
以資保障，上訴人乃於七十六年七月十六日之前出具系爭委託書
委由被告申請印鑑證明書以便辦理房地產權移轉登記，又因系爭
委託書未載明日期，伊才依原委託書意旨另書寫委託書以利申請
印鑑證明，於七十六年七月二十日辦理移轉登記，上訴人因判決
離婚後拿不到錢才提起本件自訴等情，應堪採信。至於上訴人雖
曾於七十七年六月二日寄郵局存證信函予被告，謂被告擅自盜用
上訴人印章，偽造委託書將系爭房地產過戶給被告，涉犯偽造文
書罪，被告應於接函後二日內交還印鑑，妥為解決，否則依法究
辦等語。但被告於原審稱：當時雙方還是夫妻，所以不理上訴人
，上訴人也未再追問等語；上訴人於原審則指稱：當時經濟權由
被告掌管，被告吃喝玩樂很晚回家，所以伊生氣，就衍生這些切
結書、離婚協議書等語，然當時被告如吃喝玩樂很晚回家，又偽
造文書辦理房地產權移轉登記，上訴人應無於發出存證信函後，
不憤而提出偽造文書訴訟之理，況上訴人於發出存證信函後，於
八十一年五月二十九日簽訂離婚協議書時，對該房屋為被告所有
，並無異見，足見上訴人係於產權移轉登記後，認被告經濟權在
握，反悔而寄該存證信函，不能執此為不利被告之認定。又被告
於八十年七月二十九日書立之切結書記載上訴人應將薪資收入歸
被告處理，被告同意將系爭房屋產權之半數給上訴人；上訴人與
被告於八十一年五月二十九日所簽之離婚協議書第七條約定女方
應支付甲方五百萬元。被告何以願支付上訴人五百萬元，被告於
原審已陳明係上訴人答應離婚開出之條件，與系爭房價無關等語
，從而，此離婚條件亦不能證明被告有偽造文書犯行。另八十二
年八月間被告與張翠玲之對話錄音中，被告雖稱「像我要偷領我
先生這樣啦，須委託書，啊委託書我自己寫，自己偷蓋，蓋他原
來那個章……」等語，且上訴人所提其與被告間之對話錄音中，
被告謂花二十多萬元辦過戶，買安心等語，但被告與上訴人之對
話中又表示無偽造文書問題，且上開錄音與前述委託書、離婚協
議書及和解書內容不符，該錄音之證據力應較委託書等書面證據
力為弱，則被告與張翠玲之對話，應係出於指導張翠玲，而為譬
諭、假設；上訴人與被告之對話甚為冗長，上訴人並再三引言謂
被告應提示印鑑證明及所有權狀，應意在套供，否則不動產是否
已過戶，查閱土地或建築改良物登記簿謄本即可明究竟，何必大
費周章錄音，被告在上訴人再三糾問下，難免不耐或虛應故事，
故上開錄音不足以推翻上述書證等之證據力，亦不能據以證明被
告犯罪。綜上，系爭委託書既為上訴人所書立，且二次協議書及
和解書均載明系爭房屋、土地所有權歸被告所有，上訴人提出之
事證不足證明被告有上開犯行。此外，復查無其他積極證據足以
證明被告有行使偽造私文書犯行，因而維持第一審諭知被告無罪
之判決，駁回上訴人在第二審之上訴。已詳其論斷之理由，所
為論斷，均有卷存證據資料在卷可資覆按。上訴意旨雖指摘原判
決違法，惟查原審就本院上次發回所指應行調查之事項，已予以
調查，並就相關事項於判決內說明其認定之理由，原判決理由之
述較原審法院更(二)審判決內容為多，並非抄更(二)審之判決內容
，上訴意旨謂原審就上開應調查之事項未予調查及原判決照抄原
審法院更(二)審判決內容，有判決不備理由之違法云云，尚有誤會
，並非依據卷內資料執為指摘之合法上訴理由。被告於八十年七
月二十九日出具之切結書記載：上訴人應將薪資收入歸被告處理
，被告同意將系爭房屋產權之半數給上訴人等語，並未載明被告
有將系爭房地產擅自過戶之情形，且依其內容，上訴人係以薪資
收入歸被告處理，換取被告系爭房屋產權之半數，此夫妻雙方就
財產歸屬之協議，亦不足以證明被告有上訴人所指之偽造文書犯
行。至於其他上訴意旨均係就原審已調查及依憑證據所為認事、
採證職權之合法行使，以及原判決已論列、說明之事項，依憑己
見所為之任意指摘，並重為事實之爭執，核與法律規定得為第三
審上訴理由之違法情形不相適合，衡以前開說明，此部分之上訴
為違背法律上之程式，應予駁回。
二使公務員登載不實部分：
按刑事訴訟法第三百七十六條所列各罪之案件，經第二審判決者
，不得上訴於第三審法院，法有明文。本件上訴人自訴被告犯刑
法第二百十四條之使公務員登載不實罪部分，核屬刑事訴訟法第
三百七十六條第一款之案件。依首開說明，既經第二審判決，自
不得上訴於第三審法院，上訴人竟復提起上訴，顯為法所不許，
應予駁回。
據上論結，應依刑事訴訟法第三百九十五條前段，判決如主文。
中    華    民    國  九十五  年    三    月   十六   日
                      最高法院刑事第九庭
                          審判長法官  陳  正  庸
                                法官  賴  忠  星
                                法官  王  居  財
                                法官  林  開  任
                                法官  林  立  華
      本件正本證明與原本無異
                                      書  記  官
中    華    民    國  九十五  年    三    月  二十二  日
                                                      Ｔ


司法院資訊處製作；財團法人民間司法改革基金會備份。
